【裁判字號】    89,易,429
【裁判日期】    900309
【裁判案由】    傷害等
【裁判全文】
臺灣新竹地方法院刑事判決                          八十九年度易字第四二九號
    公  訴  人  臺灣新竹地方法院檢察署檢察官
    被      告  乙○○
右列被告因傷害等案件，經檢察官提起公訴（八十八年度偵字第八一七九號），本院
判決如左：
    主  文
乙○○被訴重利罪部分無罪；被訴傷害罪部分公訴不受理。
    理  由
一、公訴意旨略以：被告乙○○於民國八十八年四月間，在桃園市○○路某棟大樓處
    ，與年籍不詳「文周」之男子，共同提供資金借予急須用錢之丙○○，約定以十
    日為一期，從中取得每萬元日息新台幣（下同）一百元之與原本顯不相當之高額
    利息，當次丙○○借款九萬元，五十天後收受丙○○還款三十萬元。另乙○○於
    八十八年六月二十二日十五時三十分許，在桃園縣大溪鎮○○路埔頂公園旁，因
    細故與丙○○發生爭吵，乙○○與黃國華二人，竟基於共同傷害他人身體之犯意
    聯絡，由黃國華手持鐵棒一支，乙○○手持木棍一支、電纜線等物，毆打丙○○
，使丙○○受有右手前臂棍棒擊傷痕、左上挫擦傷等傷害，嗣於八十八年六月二
    十二日十八時許，為警查獲，並扣得借據一紙、開山刀一把，電線一條、鋁棒一
    支，因認被告乙○○涉犯刑法第三百四十四條之重利罪、第二百七十七條第一項
    之傷害罪嫌等語。
二、無罪判決部分─
（一）按犯罪事實應依證據認定之，無證據不得推定其犯罪事實；又不能證明被告犯
      罪或其行為不罰者，應諭知無罪之判決，刑事訴訟法第一百五十四條、第三百
      零一條第一項，分別定有明文。再認定不利於被告之事實，須依積極證據，苟
      積極證據不足為不利於被告事實之認定時，即應為有利於被告之認定，更不必
      有何有利之證據；且事實之認定，應憑證據，如未能發現相當證據，或證據不
      足以證明，自不能以推測或擬制之方法，以為裁判基礎；而認定犯罪事實所憑
      之證據，雖不以直接證據為限，間接證據亦包括在內；然而無論直接或間接證
      據，其為訴訟上之證明，須於通常一般之人均不致有所懷疑，而得確信其為真
      實之程度者，始得據為有罪之認定，若其關於被告是否犯罪之證明未能達此程
      度，而有合理性懷疑之存在，致使無從形成有罪之確信，根據「罪證有疑，利
      於被告」之證據法則，即不得遽為不利被告之認定，亦分別有最高法院三十年
      上字第八一六號、四十年台上字第八六號、七十六年台上字第四九八六號等判
      例可資參照。
（二）本件公訴人認被告乙○○涉犯刑法第三百四十四條之重利罪，無非以前開事實
      己據告訴人於警訊中及偵訊時指訴甚詳，復有借據乙紙在卷可證，為主要論據
      。
（三）訊據被告乙○○堅詞否認有前開之重利犯行，辯稱：錢不是我借給丙○○，是
      羅成君跟丙○○向文周男子借的、因丙○○修車要用到錢，楊借不到錢才請我
      幫他借，我介紹甲○○、丙○○認識，借錢時我們二人及羅成君一同去，是他
      們（楊、羅、王）在談，我並沒有介入他們的談話，因甲○○和丙○○不熟，
      文周要我向丙○○收利息，因楊都沒有還錢，我才主動找楊（八十八年六月二
      十二日）問他為什麼不繳利息，楊說沒錢雙方發生爭執加上楊態度不佳，才打
      他等等，經查：
    (1)告訴人丙○○於警局訊問時陳稱：因之前有向林炎隆（乙○○之舊名）朋友借
      錢、都是由林炎隆向朋友介紹借貸，利息均交付給林炎隆手上、八十八年四月
      底由林炎隆介紹文周接洽有關借款之事、利息直接交給林炎隆等語（見臺灣桃
      園地方法院檢察署八十八年偵字第九三二一號偵查卷宗第十四、第十六、第十
      八頁）；而於檢察官偵查中復供稱：錢是向甲○○借的、我是透過林向王借的
      等語（見前述偵查卷宗第五十五頁），綜上，告訴人是向文周之男子借錢之事
      實應可確認，而被告乙○○是否參與共同借貸金錢予告訴人則尚有疑義。
    (2)再與告訴人、被告共同至文周男子處借錢的證人羅成君於本院訊問時證稱：當
      天被害人要借錢，被告好意帶我們去他朋友（綽號阿周）家借錢，到了以後，
      被告在隔壁房間泡茶，是我和丙○○跟阿周談，當時我們談好借九萬元，被害
      人丙○○跟他簽借據，過了幾天我和被害人丙○○再去阿周家拿到錢，借出來
      後我還有跟他借三萬元等語（見本院卷宗第四十頁）。再經本院傳訊告訴人丙○○亦陳稱：「（問：九萬元的錢是向誰借的？）我跟文周借的，被告沒有放
      款給我」、「（利息如何約定、交付？）．．當時利息約定是我交錢給被告，
      再由他拿給文周的人」、「（問：借錢的時候有哪些人去？）被告、羅成君和
      我三個人一起去，我借九萬元．．．實拿七萬九千元，因羅成君也需要錢，我
      並從七萬九千元中拿出三萬五千元給羅成君」、「（問：借錢的時候，跟誰談
      ？）第一次的時候，我們三人一起去，由被告跟文周談，因甲○○身上沒有那
      麼多錢，他拿二萬元給被告，被告再交給我，隔天是我和羅成君去拿錢，被告
      在睡覺沒有去」等語（見本院卷宗第五十六頁），綜上可知，證人羅成君就其
      如何與告訴人一同至文周男子處借錢、及其另向告訴人借錢之陳述與告訴人之
      陳稱情節大致相符，可堪信為真實，而證人亦證實被告係好意帶其等去他（被
      告）朋友家借錢（介紹借貸），加以告訴人自警訊、偵查中及本院訊問時皆再
      三強調係透過被告向文周男子借錢，再，參以卷附（見前述偵查卷宗第五十七
      頁）之【借據】，借款人係告訴人丙○○，而出借人即債權人係甲○○，並無
      被告簽名在上之事實，是尚難因此而認定被告有參與共同借貸金錢予告訴人丙○○之情。
    (3)再被告於八十八年六月二十二日因上開借款事，前往告訴人家商談還款事宜，
      因告訴人皆未還款（含利息），被告氣不過，進而出手打告訴人之事實，已據
      被告坦白承認，並經告訴人指訴明確，可堪信為真實，惟此乃因被告是該次借
      款之介紹人，且利息雙方（告訴人、甲○○）亦係約定由告訴人付予被告而轉
      交予文周男子，被告乃因甲○○告知，告訴人未繳利息，被告方找丙○○問明
      原由，而因此發生爭執，進而被告出手打丙○○，業已如前述，是亦尚不能因
      被告有就告訴人未繳利息之事而打告訴人之事實，即進而推論被告亦係共同貸
      與人之一；再文周之男子（甲○○）雖於偵查中陳稱：．．他是向阿隆借．．
      託我交楊錢、是借九萬，由阿隆借的，由我辦手續出面借給楊等等（見前述偵
      查卷宗第七十二頁），惟與上開證人羅成君、告訴人、被告三人皆一致之陳述
      （是透過被告向甲○○借的）及前開借據上所記載之事由相較，甲○○之陳述
      容有與事實出入之情，參以出借金錢者係甲○○本人，而借據上之債權人（出
      借人）亦係甲○○本人，此皆牽涉甲○○本人是否涉有重利罪嫌等情，是其陳
      述之真實性即有可疑，再經本院多次合法傳喚證人甲○○亦皆未能到庭陳述，
      是亦尚難僅憑甲○○於偵查中之陳述即執為不利於被告之認定。
（四）綜上，公訴人所舉之告訴人之證詞及借據，均尚不足以證明被告有何重利之犯
      行，亦即本院對被告是否確有為重利犯行，存有合理性之懷疑。是被告之上開
      辯解，尚可採信。此外，復查無其他積極證據，足資證明被告有何公訴人所指
      之重利犯行，是揆諸前揭判例之意旨及依「罪證有疑，利於被告」之證據法則
      ，本院認既不能證明被告犯罪，自應對被告就重利罪部分為無罪判決之諭知，
      以免冤抑。
三、不受理判決部分─
（一）按告訴乃論之罪，告訴人於第一審辯論終結前得撤回其告訴；又告訴經撤回者
      ，應諭知不受理之判決，刑事訴訟法第二百三十八條第一項、第三百零三條第
      三款分別定有明文。
（二）經查，本件告訴人丙○○告訴被告乙○○傷害部分，公訴人認被告係涉犯刑法
      第二百七十七條第一項之傷害罪，惟依同法第二百八十七條前段規定：第二百
      七十七條第一項之傷害罪須告訴乃論。茲因告訴人於本院八十九年八月二十二
      日訊問時業已撤回對被告之告訴，有該日訊問筆錄可證（見本院卷宗第五十七
      頁），則依照首開說明，本件就被告被訴之傷害罪部分，自應為不受理之判決
      。
據上論斷，應依刑事訴訟法第三百零一條第一項、第三百零三條第三款，判決如主文
。
本案經檢察官林鳳師到庭執行職務。
中      華      民      國    九十      年      三      月      九      日
                        臺灣新竹地方法院刑事第一庭
                                        法  官    馮  俊  郎
右正本證明與原本無異。
如不服本判決，應於判決送達後十日內向本院提出上訴狀（應附繕本），上訴於臺灣
高等法院。
                                        書記官    謝  國  聖
中      華      民      國    九十      年      三      月      九      日


司法院資訊處製作；財團法人民間司法改革基金會備份。
